【裁判字號】    99,易,952
【裁判日期】    991020
【裁判案由】    偽造文書
【裁判全文】
臺灣彰化地方法院刑事判決               99年度易字第952號
公  訴  人  臺灣彰化地方法院檢察署檢察官
被      告  甲○○
上列被告因偽造文書案件，經檢察官提起公訴（99年度偵緝字第
451 號），本院判決如下：
    主    文
甲○○共同明知為不實之事項，而使公務員登載於職務上所掌之
公文書，足以生損害於公眾，處有期徒刑參月，如易科罰金，以
新臺幣壹仟元折算壹日。
    犯罪事實
一、甲○○係大陸地區女子，明知自己係欲來臺灣工作，並無與
    我國籍成年男子潘豐進（另由本院以99年度訴字第900 號案
    件另案審理中）結婚之真意，而思以假結婚之方式進入臺灣
    地區，竟在大陸地區透過真實姓名年籍不詳、綽號「阿龍」
    之成年男子介紹，由白有生、吳雲龍（均另由本院以99年度
    訴字第900 號案件另案審理中）安排潘豐進以新臺幣（下同
    ）10萬元之代價，擔任人頭配偶，遂由潘豐進與吳雲龍先於
    民國95年1 月10日一同搭機前往大陸地區，旋即於同年1 月
    11日，由潘豐進與甲○○在大陸地區湖北省公證處辦理結婚
    公證，以取得該公證處所核發之（2006）鄂證字第324 號結
    婚公證書，並於同年2 月24日，經財團法人海峽交流基金會
    認證而核發（95）中核字第010611號證明（以下簡稱核驗證
    明）。潘豐進與吳雲龍再於同年7 月8 日一同前往大陸地區
    ，並於同年7 月10日與甲○○共同入境臺灣。嗣甲○○於97
    年10月22日再度入境臺灣後，乃於同年10月28日，與潘豐進
    共同基於使公務員登載不實文書之犯意聯絡，持上開結婚公
    證書及海基會證明等文件至彰化縣彰化市戶政事務所，以潘
    豐進與甲○○業已於95年1 月11日結婚為由，填具「結婚登
    記申請書」，申請辦理結婚之戶籍登記，使不知情且不具實
    質審查權之該戶政事務所所承辦人員，將潘豐進與甲○○締
    結婚姻關係此等不實事項，登載於職務上所掌之戶籍登記簿
    、戶籍謄本等公文書上，足以生損害於戶政機關對於戶政管
    理之正確性。嗣於99年1 月2 日下午7 時30分許，彰化縣警
    察局彰化分局民族路派出所警員執行清查轄區內大陸配偶時
    ，始獲悉上情。
二、案經彰化縣警察局彰化分局報請臺灣彰化地方法院檢察署檢
    察官偵查起訴。
    理  由
一、本案被告所犯係屬刑事訴訟法第376 條第1 款所列之最重本
    刑為3年以下有期徒刑、拘役或專科罰金之罪，本院爰依同
    法第284 條之1 之規定行獨任審判。次按被告以外之人於審
    判外之陳述，雖不符刑事訴訟法第159 條之1 至第159 條之
    4 之規定，而經當事人於審判程序同意作為證據，法院審酌
    該言詞陳述或書面陳述作成時之情況，認為適當者，亦得為
    證據。當事人、代理人或辯護人於法院調查證據時，知有第
    159 條第1 項不得為證據之情形，而未於言詞辯論終結前聲
    明異議者，視為有前項之同意，刑事訴訟法第159 條之5 定
    有明文。查本案全部卷證，公訴人、被告均不爭執其證據能
    力，本院復衡以該等供述證據作成時之情況，應為適當，是
    可認後述所引用證據之證據能力均無疑義，合先敘明。
二、上揭犯罪事實，業據被告甲○○於本院審理時坦承不諱，另
    經證人即另案被告潘豐進、白有生、吳雲龍於警詢及偵訊之
    證述明確，並有被告甲○○、另案被告潘豐進及吳雲龍之入
    出境資料、結婚登記申請書、大陸地區湖北省公證處（2006
    ）鄂證字第324 號結婚公證書、海基會（95）中核字第0106
    11號證明書等資料在卷可稽，足認被告於本院審理時之自白
    核與事實相符，堪可採為論罪科刑之依據。至被告於偵訊中
    雖曾辯稱：伊與潘豐進是真結婚，且有共同居住在彰化縣彰
    化市○○里○○街121 巷34弄25號之1 之住所云云，惟查，
    被告於95年7 月10日該次入境後，與另案被告潘豐進同住約
    2 至3 日隨即離家行蹤不明，經另案被告潘豐進於同年7 月
    27日報案，為警於同年11月16日在桃園縣桃園市○○街25號
    查獲等情，有內政部警政署大陸地區人民資訊管理系統查詢
    資料在卷可按，亦核與證人即另案被告潘豐進於警詢之陳述
    相符，且被告於偵查時對於另案被告潘豐進之家庭狀況均無
    法清楚答覆，顯見其並未與另案被告潘豐進共同生活，而確
    無結婚之真意無疑。綜上諸情，本案事證已臻明確，被告上
    開犯行，洵堪認定。
三、按刑法第214 條所謂使公務員登載不實事項於公文書罪，須
    一經他人之聲明或申報，公務員即有登載之義務，並依其所
    為之聲明或申報予以登載，而屬不實之事項者，始足構成。
    若其所為聲明或申報，公務員尚須為實質之審查，以判斷其
    真實與否，始得為一定之記載者，即非本罪所稱之使公務員
    登載不實（最高法院73年臺上字第1710號判例參照）。查結
    婚應以當事人之一方為申請人，為結婚之登記，戶籍法第17
    條及第35條分別定有明文；而登記之際並應提出證明文件與
    戶政機關查驗後，即應予以登載，戶籍法施行法第13條第2
    項、第17條亦定有明文。則關於結婚戶籍登記，戶籍機關僅
    有形式審查權而無實質審查權，明知無結婚之實，卻使戶政
    機關之公務員為結婚之登記，自構成刑法第214 條之明知不
    實事項使公務員登載不實罪。另按行為人以欺罔或其他不正
    之方法，利用不知情之公務員，將反於事實之不實事項登載
    於公務員職務上所掌之公文書，足以生損害於公眾或他人者
    ，性質上固屬「間接的無形偽造」文書之一種，而成立刑法
    第213 條公務員登載不實事項於公文書罪之間接正犯；但刑
    法第214 條對於此項犯罪已有獨立處罰之規定，苟有此種犯
    行，自應論以該條之罪責（最高法院83年度臺上字第1738號
    判決意旨參照）。查被告甲○○與另案被告潘豐進並無結婚
    之真意，仍共同與其填具「結婚登記申請書」，申請辦理結
    婚之戶籍登記，使不知情之承辦公務人員，將潘豐進與甲○
    ○締結婚姻關係此不實事項，登載於職務上所掌之戶籍登記
    簿、戶籍謄本等公文書上，足以生損害於戶政機關對於戶政
    管理之正確性，核其所為係犯刑法第214 條之使公務員登載
    不實文書罪，其與另案被告潘豐進間，就上開使公務員登載
    不實文書罪之犯行，互有犯意聯絡及行為分擔，均為共同正
    犯。爰審酌被告係為來臺工作，竟以假結婚方式非法入境，
    其犯罪動機、目的均非良善，且損害我國戶政機關對於戶籍
    管理之正確性，惟念其於本院審理中坦承所為，尚知醒悟，
    暨其並無前科，有臺灣高等法院被告前案紀錄錶1 份可參，
    素行尚非不良等一切情狀，量處如主文所示之刑，並諭知易
    科罰金之折算標準，以示懲儆。
據上論斷，應依刑事訴訟法第299 條第1 項前段，刑法第28條、
第214 條、第41條第1 項前段，刑法施行法第1 條之1 ，判決如
主文。
本案經檢察官劉欣雅到庭執行職務。
中    華    民    國    99    年    10    月    20    日
                  刑事第六庭    法  官  胡宜如
以上正本證明與原本無異。
如不服本判決應於收受判決後10日內向本院提出上訴書狀，並應
敘述具體理由。其未敘述上訴理由者，應於上訴期間屆滿後20日
內向本院補提理由書（均須按他造當事人之人數附繕本）「切勿
逕送上級法院」。
中    華    民    國    99    年    10    月    20    日
                                書記官  陳如玲
附錄本案論罪科刑法條：
中華民國刑法第214 條
明知為不實之事項，而使公務員登載於職務上所掌之公文書，足
以生損害於公眾或他人者，處3 年以下有期徒刑、拘役或5 百元
以下罰金。

司法院資訊處製作；財團法人民間司法改革基金會備份。
